---
title: "Case: Estudo de rentabilidade - Desafio Data"
author: "Yuri Sampaio"
date: "`r Sys.Date()`"
output:
  prettydoc::html_pretty:
    theme: cayman
    highlight: github
vignette: >
  %\VignetteIndexEntry{Vignette Title}
  %\VignetteEngine{knitr::rmarkdown}
  %\VignetteEncoding{UTF-8}

---

```{r packages, fig.align='center', message=FALSE, warning=FALSE, include=FALSE}
library(tidyverse)
library(readxl)
library(plotly)
library(factoextra)
library(FactoMineR)
library(cluster)
library(clValid)
library(fpc)
library(NbClust)
library(data.table)
library(DT)
```


```{r importdata, fig.align='center', message=FALSE, warning=FALSE, collapse=TRUE, include=FALSE}
options(scipen=999)
data <- read_excel('CASE_RentabilidadeAnalitica.xlsx', skip = 2,
                   col_names = c(
                                'stonecode',	'MCC',	'Data_Apuracao',
                                'Data_de_Entrada_do_Cliente', 'Canal', 'Cidade',	
                                'Volume_Transacionado', 'Quantidade_de_Transacoes', 'Net_MDR',
                                'Aluguel', 'Pre_pagamento_receita', 'Total_receita',
                                'Pre_pagamento_custos', 'Equipamento_Logistica', 'Comissoes',
                                'Transacionais', 'Outros',	'Total_custos','Margem_final'
                                ),
                   col_types = c(
                                'text', 'numeric', 'date', 
                                'date', 'text', 'text', 'numeric', 
                                'numeric', 'numeric', 'numeric', 
                                'numeric', 'numeric', 'numeric', 
                                'numeric', 'numeric', 'numeric', 
                                'numeric', 'numeric', 'numeric'
                                )
                   )



```

  

### estatísticas dos dados
```{r stats, eval=FALSE, fig.align='center', message=FALSE, warning=FALSE, collapse=TRUE, include=FALSE}
summary(data)
```


### Agregando os dados
Por termos os dados de uma série temporal (5 meses) preciso agregar os dados de alguma forma a fim de condensar as informações  
de cada cliente numa única entrada. Para simplificar aqui estou utilizado os totais do período.   
Aproveito e já deixo apenas as colunas númericas, passando o stonecode para row name (lá frente vamos precisar para associar cluster e Cliente). Descartei, também as agregações das colunas de custo total e receita total, uma vez que já temos essas informações decompostas em outras colunas.

```{r total, fig.align='center', message=FALSE, warning=FALSE, collapse=TRUE, include=FALSE}

data_totals <-
  data %>% 
  select(-'MCC',	-'Data_Apuracao',
         -'Data_de_Entrada_do_Cliente', -'Canal', -'Cidade') %>% 
  group_by(stonecode) %>% 
  summarise(
    sum_Volume_Transacionado = sum(Volume_Transacionado), 
    sum_Quantidade_de_Transacoes = sum(Quantidade_de_Transacoes), 
    sum_Net_MDR = sum(Net_MDR),
    sum_Aluguel = sum(Aluguel), 
    sum_Pre_pagamento_receita = sum(Pre_pagamento_receita), 
    sum_Total_receita = sum(Total_receita),
    sum_Pre_pagamento_custos = sum(Pre_pagamento_custos), 
    sum_Equipamento_Logistica = sum(Equipamento_Logistica), 
    sum_Comissoes = sum(Comissoes),
    sum_Transacionais = sum(Transacionais), 
    sum_Outros = sum(Outros),	
    sum_Total_custos = sum(Total_custos),
    sum_Margem_final = sum(Margem_final)

  ) 
row.names(data_totals) <- data_totals$stonecode
data_totals_final <- data_totals %>% 
  select(- stonecode)
```

### Estatísticas dos dados agregados
```{r total_stats, echo=FALSE, fig.align='center', message=FALSE, warning=FALSE, collapse=TRUE}

summary(data_totals_final)
```

### Como temos valores de ordens de grandeza diferentes os dados precisam ser normalizados.

```{r scaled, echo=FALSE, fig.align='center', message=FALSE, warning=FALSE, collapse=TRUE}

totals_scaled <- scale(data_totals_final)
summary(totals_scaled)
```


### Verificando o melhor algoritimo de clusterização

```{r compare, eval=FALSE, fig.align='center', message=FALSE, warning=FALSE, collapse=TRUE, include=FALSE}
clmethods <- c('hirerchical', 'kmeans', 'clara')

intern <- clValid(totals_scaled, nClust = 2:8, clMethods = clmethods, maxitems = 4000, validation = 'internal')
summary(intern)

stab <- clValid(totals_scaled, nClust = 2:8, clMethods = clmethods, maxitems = 4000, validation = 'stability')
optimalScores(stab)
```

### Quantidade de clusters
Temos que kmeans, em geral, vai ser o melhor algoritimo para clusterização desta base, no entanto a quantidade de cluster adequada   
não foi apontada de forma conclusiva (2, 6 ou 8). Para tentar escolher a quantidade ótima vamos ver a quantidade de cluster que nos dá uma boa compactação.

```{r nclust, echo=FALSE, fig.align='center', fig.height=8, fig.width=10, message=FALSE, warning=FALSE, collapse=TRUE, paged.print=FALSE}
set.seed(1234)

fviz_nbclust(totals_scaled, kmeans, method = 'wss')

```

A maior queda na somma dos quadrados intra-cluster (o "cotovelo") está em dois clusters, mas com essa quantidade pequena é provável que percamos algumas nuances das caracteríscas dos clientes. Vemos pelo gráfico, que há um segundo cotovelo em 5 clusters, que srá a quantidade de cluster adotada.



```{r km_clust, echo=FALSE, fig.align='center', fig.height=6, fig.width=10, message=FALSE, warning=FALSE, collapse=TRUE}

km <- kmeans(totals_scaled, 5, nstart = 1000)
grp_km <- as.factor(km$cluster)

plot.km <- fviz_cluster(km, totals_scaled, ellipse.type = 'euclid',
             ellipse.level = .9, ellipse.alpha = .1, pointsize = 1,
             labelsize = .5, ggtheme = theme_minimal(),
             outlier.color = 'black', palette = 'Paired')+
  coord_cartesian(xlim = c(-2,50), ylim = c(-25, 20))

ggplotly(plot.km)
```

```{r join, echo=FALSE, fig.align='center', message=FALSE, warning=FALSE, collapse=TRUE}
mcc <- read_excel("MCC.xlsx") %>% 
  select(MCC, DescricaoGrupo)

clust <- data.frame(list(km$cluster))

clust <- setDT(clust, keep.rownames = TRUE)[] %>% 
  rename(stonecode = rn,
         cluster = c..100100026313922....4L...100100082815567....4L...100100087809648....4L..
  )			
                   

data_clusters <- 
  inner_join(clust, data, by = 'stonecode') %>% 
  inner_join(mcc, by = 'MCC') %>% 
  select(-'MCC') %>% 
  mutate(ticket_medio = case_when(
         Quantidade_de_Transacoes == 0 ~ 0,
         Quantidade_de_Transacoes > 0 ~ Volume_Transacionado/Quantidade_de_Transacoes
                                  ),
          ativado = case_when(
          Quantidade_de_Transacoes == 0 ~ 'Inativo',
          Quantidade_de_Transacoes > 0 ~ 'Ativo'
                                  ),
        cluster = as.factor(cluster)
         )

```         

### Quantidade de Clientes por cluster
Temos uma grande consetração dos Clientes no cluster 1 e uma quantidade anedótica nos clusters 3 e 4, motivo pelo qual estes dois clusters serão omitidos de alguns gráficos, a fim de obtermos melhores visualizações.

```{r clustqty, echo=FALSE, fig.align='center', fig.height=6, fig.width=10, message=FALSE, warning=FALSE, collapse=T}
qtd_cluster <-
  data_clusters %>%
    select(stonecode, cluster) %>% 
    distinct() %>%     
    group_by(cluster) %>%
    summarise(total = n())%>% 
  ggplot() +
    aes(x = cluster, fill = cluster, y = total) +
    geom_col() +
    scale_fill_brewer(palette = "Paired") +
    labs(x = "Cluster", y = "Total de Clientes", title = "Quantidade de Clientes por cluster") +
    theme_minimal() 
    ggplotly(qtd_cluster)
```

### Resultado por cluster

```{r resultado, echo=FALSE, fig.align='center', fig.height=6, fig.width=10, message=FALSE, warning=FALSE, collapse=T}
  fin_cluster <-
  data_clusters %>%
       select(cluster, Total_receita, Total_custos, Margem_final, Data_Apuracao
           ) %>% 
    group_by(cluster, Data_Apuracao) %>% 
    summarise(
           Receita = sum(Total_receita),
           Custos = sum(Total_custos),
           Resultado = sum(Margem_final),
           ) %>% 
      mutate(
           receita_total = Receita/sum(data_clusters$Total_receita),
           custos_total = Custos/sum(data_clusters$Total_custos),
           margem_total = Resultado/sum(data_clusters$Margem_final)
          ) %>% 
    gather(metrica, valor, 3:8) %>% 
    filter(!(cluster %in% c('4', '3'))) %>%  
    filter(metrica %in% c("Receita", "Custos", "Resultado")) %>%
    ggplot() +
    aes(x = Data_Apuracao, y = valor, colour = cluster) +
    geom_line(size = 1L) +
    scale_color_brewer(palette = "Paired") +
    labs(x = "Mês de refêrencia", y = "Valor (R$)", title = "Resultado financeiro por cluster") +
    theme_minimal() +
    facet_wrap(vars(metrica))
  ggplotly(fin_cluster)
```
  
Em termos percentuais vemos que os Clientes do cluster 1 foram responsáveis por 51% da lucro do período, embora teham trazido apenas 42% da receita.

```{r resultadopct, echo=FALSE, fig.align='center', fig.height=6, fig.width=10, message=FALSE, warning=FALSE, collapse=T}
pct_cluster <- 
    data_clusters %>%
    select(cluster, Total_receita, Total_custos, Margem_final
    ) %>% 
    group_by(cluster) %>% 
    summarise(
      Receita = sum(Total_receita),
      Custos = sum(Total_custos),
      Resultado = sum(Margem_final),
    ) %>% 
    mutate(
      Receita_pct = 100*Receita/sum(data_clusters$Total_receita),
      Custos_pct = 100*Custos/sum(data_clusters$Total_custos),
      Resultado_pct = 100*Resultado/sum(data_clusters$Margem_final)
    ) %>% 
    gather(metrica, valor, 2:7) %>%
    filter(!(cluster %in% c('4', '3'))) %>%
    filter(metrica %in% c("Receita_pct", "Custos_pct", "Resultado_pct")) %>%
    ggplot() +
    aes(x = cluster, fill = cluster, weight = valor) +
    geom_bar() +
    scale_fill_brewer(palette = "Paired") +
    labs(x = "Cluster", y = "(%)", title = "Participação (%) no resultado por cluster") +
    theme_minimal() +
    facet_wrap(vars(metrica))
  ggplotly(pct_cluster)
```


### Churn  e Tempo de vida médio

No período observado o cluster 1 apresentou as maiores taxas de churn - acima de 6% em todos os meses - equanto o cluster 2 foi mais estável e o cluster 5 apresentou uma queda líquida. Clusters 3 e 4 não apresentaram churn no período

Em relação ao tempo de vida médio o cluster 2 se destaca tendo uma média de 74 meses, mais de 5 vezes o valor do cluster 1 (14,2) o mais que o dobro do cluster 5 (33,8).

```{r churn, echo=FALSE, fig.align='center', fig.height=6, fig.width=10, message=FALSE, warning=FALSE, collapse=T}
clusters_churn <-
  
data_clusters %>%
  select(stonecode, cluster, Data_Apuracao, ativado) %>% 
  spread(Data_Apuracao, ativado) %>% 
  mutate(baseativaNov = case_when(`2016-10-01` == 'Ativo' ~ 1, T~0),
         baseativaDez = case_when(`2016-11-01` == 'Ativo' ~ 1, T~0),
         baseativaJan = case_when(`2016-12-01` == 'Ativo' ~ 1, T~0),
         baseativaFev = case_when(`2017-01-01` == 'Ativo' ~ 1, T~0),
         
         basechurnNov = paste(`2016-10-01`,`2016-11-01`, sep = ''),
         basechurnDez = paste(`2016-11-01`,`2016-12-01`, sep = ''),
         basechurnJan = paste(`2016-12-01`,`2017-01-01`, sep = ''),
         basechurnFev = paste(`2017-01-01`,`2017-02-01`, sep = '')
         ) %>% 
  
  mutate(basechurnNov = case_when(basechurnNov == 'AtivoInativo' ~ 1, T ~ 0),
         basechurnDez = case_when(basechurnDez == 'AtivoInativo' ~ 1, T ~ 0),
         basechurnJan = case_when(basechurnJan == 'AtivoInativo' ~ 1, T ~ 0),
         basechurnFev = case_when(basechurnFev == 'AtivoInativo' ~ 1, T ~ 0)
           ) %>% 
  select(-`2016-10-01`, -`2016-11-01`, -`2016-12-01`, -`2017-01-01`, -`2017-02-01`, -stonecode) %>% 
  group_by(cluster) %>% 
  summarise(
            baseativaNov = sum(baseativaNov),
            baseativaDez = sum(baseativaDez),
            baseativaJan = sum(baseativaJan),
            baseativaFev = sum(baseativaFev),
            basechurnNov = sum(basechurnNov),
            basechurnDez = sum(basechurnDez),
            basechurnJan = sum(basechurnJan),
            basechurnFev = sum(basechurnFev)
            ) %>% 
  transmute(
            cluster,
            '2016-11-01'= round((100*basechurnNov/baseativaNov),2),
            '2016-12-01' = round((100*basechurnDez/baseativaDez),2),
            '2017-01-01'= round((100*basechurnJan/baseativaJan),2),
            '2017-02-01' = round((100*basechurnFev/baseativaFev),2)
            ) %>% 
  gather(mes, churn,2:5) %>% 
  mutate(mes = as.Date(mes)) %>% 
  filter(!(cluster %in% c("3", "4"))) %>%
  ggplot() +
  aes(x = mes, y = churn, colour = cluster) +
  geom_line(size = 1L) +
  scale_color_brewer(palette = "Paired") +
  labs(x = "Mês", y = "Taxa de churn (%)", title = "Taxa de churn mensal por cluster") +
  theme_minimal()
ggplotly(clusters_churn)  
```

```{r tvm, echo=FALSE, fig.align='center', fig.height=6, fig.width=10, message=FALSE, warning=FALSE, collapse=T}
tvm_cluster <- 
data_clusters %>%
  select(stonecode, cluster, Data_Apuracao, ativado) %>% 
  spread(Data_Apuracao, ativado) %>% 
  mutate(baseativaNov = case_when(`2016-10-01` == 'Ativo' ~ 1, T~0),
         baseativaDez = case_when(`2016-11-01` == 'Ativo' ~ 1, T~0),
         baseativaJan = case_when(`2016-12-01` == 'Ativo' ~ 1, T~0),
         baseativaFev = case_when(`2017-01-01` == 'Ativo' ~ 1, T~0),
         
         basechurnNov = paste(`2016-10-01`,`2016-11-01`, sep = ''),
         basechurnDez = paste(`2016-11-01`,`2016-12-01`, sep = ''),
         basechurnJan = paste(`2016-12-01`,`2017-01-01`, sep = ''),
         basechurnFev = paste(`2017-01-01`,`2017-02-01`, sep = '')
  ) %>% 
  
  mutate(basechurnNov = case_when(basechurnNov == 'AtivoInativo' ~ 1, T ~ 0),
         basechurnDez = case_when(basechurnDez == 'AtivoInativo' ~ 1, T ~ 0),
         basechurnJan = case_when(basechurnJan == 'AtivoInativo' ~ 1, T ~ 0),
         basechurnFev = case_when(basechurnFev == 'AtivoInativo' ~ 1, T ~ 0)
  ) %>% 
  select(-`2016-10-01`, -`2016-11-01`, -`2016-12-01`, -`2017-01-01`, -`2017-02-01`, -stonecode) %>% 
  group_by(cluster) %>% 
  summarise(
    baseativaNov = sum(baseativaNov),
    baseativaDez = sum(baseativaDez),
    baseativaJan = sum(baseativaJan),
    baseativaFev = sum(baseativaFev),
    basechurnNov = sum(basechurnNov),
    basechurnDez = sum(basechurnDez),
    basechurnJan = sum(basechurnJan),
    basechurnFev = sum(basechurnFev)
  ) %>% 
  transmute(
    cluster,
    '2016-11-01'= round(1/(basechurnNov/baseativaNov),2),
    '2016-12-01'= round(1/(basechurnDez/baseativaDez),2),
    '2017-01-01'= round(1/(basechurnJan/baseativaJan),2),
    '2017-02-01'= round(1/(basechurnFev/baseativaFev),2)
  ) %>% 
  gather(mes, TVM,2:5) %>% 
  mutate(mes = as.Date(mes)) %>% 
  filter(!(cluster %in% c("3", "4")), TVM != Inf ) %>% 
  group_by(cluster) %>% 
  summarise(TVM = mean(TVM)) %>% 
  ggplot() +
  aes(x = cluster, fill = cluster, weight = TVM) +
  geom_bar() +
  scale_fill_brewer(palette = "Paired") +
  labs(x = "Cluster", y = "Tempo de vida médio (meses)", title = "Tempo de vida médio por cluster") +
  theme_minimal()
ggplotly(tvm_cluster)
```
  
### Lucro médio por cliente ativo
```{r lucromedio, echo=FALSE, fig.align='center', fig.height=10, fig.width=6, message=FALSE, warning=FALSE, collapse=T}
cluster_lucromedio <- 
data_clusters %>%
  select(stonecode, cluster, Data_Apuracao, ativado, Margem_final) %>%
  mutate(ativado = case_when(ativado == 'Ativo' ~ 1, T~0)) %>% 
  select(-stonecode) %>% 
  filter(ativado== 1) %>% 
  group_by(cluster, Data_Apuracao) %>% 
  summarise(ativos = sum(ativado),
            lucro = sum(Margem_final),
            lucro_medio = lucro/ativos
  ) %>% 
  filter(!(cluster %in% c("3", "4"))) %>%
  group_by(cluster) %>% 
  summarise(lucro_medio = mean(lucro_medio)) %>% 
  ggplot() +
  aes(x = cluster, fill = cluster, weight = lucro_medio) +
  geom_bar() +
  scale_fill_brewer(palette = "Paired") +
  labs(x = "Cluster", y = "Lucro Médio (R$)", title = "Lucro médio por Cliente") +
  theme_minimal()
ggplotly(cluster_lucromedio)
```

```{r lucromed, echo=FALSE, fig.align='center', fig.height=10, fig.width=6, message=FALSE, warning=FALSE, collapse=T}
cluster_lucromed <- 
data_clusters %>%
  select(stonecode, cluster, Data_Apuracao, ativado, Margem_final) %>%
  mutate(ativado = case_when(ativado == 'Ativo' ~ 1, T~0)) %>% 
  select(-stonecode) %>% 
  filter(ativado== 1) %>% 
  group_by(cluster, Data_Apuracao) %>% 
  summarise(ativos = sum(ativado),
            lucro = sum(Margem_final),
            lucro_medio = lucro/ativos
            ) %>% 
  filter(!(cluster %in% c("3", "4"))) %>%
  ggplot() +
  aes(x = Data_Apuracao, y = lucro_medio, colour = cluster) +
  geom_line(size = 1L) +
  scale_color_brewer(palette = "Paired") +
  labs(x = "Mês de referência", y = "Lucro médio (R$)", title = "Lucro médio pro Cliente ativo") +
  theme_minimal()
ggplotly(cluster_lucromed)
```
### Principais atividades
Para o cluster 1 temos que os ramos de vestuário e alimentação tem maior representatividade, cada um com aproximadamente 14%. No cluster 2 o ramo de alimentação se destaca com quase 30% de participação. Para o cluster 5 atividades relacionadas a automóveis é a que concentra mais observações.

```{r atividades, echo=FALSE, fig.align='center', fig.height=12, fig.width=10, message=FALSE, warning=FALSE, collapse=T}
clust_act <-
  data_clusters %>%
  select(stonecode, cluster, DescricaoGrupo) %>% 
  distinct() %>% 
  group_by(cluster, DescricaoGrupo) %>% 
  summarise(quantidade = n()) %>% 
  mutate(totalcluster = sum(quantidade)) %>% 
  mutate(pct = 100*quantidade/totalcluster) %>% 
  arrange(desc(pct)) %>% 
  filter(!(cluster %in% c('4', '3'))) %>%
  filter(pct >= 5L ) %>%
  ggplot() +
  aes(x = DescricaoGrupo, fill = cluster, y = pct) +
  geom_col() +
  coord_flip() +
  scale_fill_brewer(palette = 'Paired') +
  labs(x = '', y = 'Qauntidade', title = 'Atividades mais comuns por cluster', 
       caption = 'Foram consideradas apenas atividades que representam 5% ou mais do cluster') +
  theme_minimal() +
  facet_wrap(vars(cluster), ncol = 1, scales = "free_y") +
  geom_text(aes(label = round(pct,2)),angle = 90)+
  theme(axis.title.x=element_blank(),
        axis.text.x=element_blank(),
        axis.ticks.x=element_blank())

ggplotly(clust_act)
```


```{r atividade, echo=FALSE, fig.align='center', fig.height=10, fig.width=8, message=FALSE, warning=FALSE, collapse=T}

cluster_canal <-
data_clusters %>%
  select(stonecode, cluster, Canal) %>% 
  distinct() %>% 
  group_by(cluster, Canal) %>% 
  summarise(quantidade = n()) %>% 
  mutate(totalcluster = sum(quantidade)) %>% 
  mutate(pct = 100*quantidade/totalcluster) %>% 
  arrange(desc(pct)) %>% 
  filter(!(cluster %in% c('4', '3'))) %>%
  ggplot() +
  aes(x = Canal, fill = cluster, y = pct) +
  geom_col() +
  scale_fill_brewer(palette = "Paired") +
  coord_flip() +
  theme_minimal() +
  facet_wrap(vars(cluster))+
  labs(x = '', y = 'Quantidade', title = '% de Clientes por canal em cada cluster') +
  theme_minimal() +
  facet_wrap(vars(cluster), ncol = 1) +
  geom_text(aes(label = round(pct,2)),angle =0)+
  theme(axis.title.x=element_blank(),
        axis.text.x=element_blank(),
        axis.ticks.x=element_blank())
ggplotly(cluster_canal)  
```